【裁判字號】    99,台上,632
【裁判日期】    990415
【裁判案由】    請求確認信託契約無效
【裁判全文】
最高法院民事判決              九十九年度台上字第六三二號
上  訴  人  乙○○
訴訟代理人  林維堯律師
            史錫恩律師
            李平義律師
上  訴  人  丙○○
共      同
訴訟代理人  高進發律師
            陳永昌律師
上 列一 人
複 代理 人  吳孟勳律師
被 上訴 人  甲○○  住台北市○○○路○段200巷11號5樓
訴訟代理人  李後政律師
參  加  人  台北市教育會
                    設台北市○○○路○段148巷24號
法定代理人  丁○○  住同上
訴訟代理人  林富村律師
上列當事人間請求確認信託契約無效事件，上訴人對於中華民國
九十七年十二月二十三日台灣高等法院第二審判決（九十七年度
重上字第二五五號），提起上訴，本院判決如下：
    主  文
原判決關於命：(一)撤銷上訴人間所訂信託契約及土地所有權移轉
行為；(二)塗銷上訴人所為土地所有權移轉登記；(三)上訴人乙○○
將土地所有權移轉登記予被上訴人並返還土地；(四)建造執照起造
人名義變更，暨各該訴訟費用部分廢棄，發回台灣高等法院。
    理  由
本件被上訴人主張：伊與上訴人乙○○於民國九十五年四月十一
日簽訂土地買賣契約書（下稱系爭買賣契約），約定由伊出售所
有坐落台北市○○段○○段三一九、三二一號土地（下稱系爭土
地），並將伊與參加人於九十四年十一月二十五日所簽立合作興
建房屋契約書（下稱系爭合建契約）之全部權利義務，及以訴外
人陳永富名義為原始起造人申請核准之年北市建字第○三七○
號建造執照（下稱系爭建照）之權利義務一併移轉予乙○○，價
金總計新台幣（下同）一億三千三百八十四萬元，由乙○○分六
期給付。嗣伊與乙○○於九十五年五月二十六日簽立協議書（下
稱系爭協議書），變更系爭買賣契約第二條付款條件，約定乙○
○應於同年六月二十五日前付清其餘第四、五、六期款，並就伊
前已支付參加人之第一期保證金七十八萬六千元返還，乙○○竟
未依約付款，經伊屢催均未回應，已於同年七月十九日解除系爭
買賣契約及協議書。又乙○○早在同年六月十五日即與上訴人丙
○○訂立信託契約，同年月十六日以信託為由將系爭土地所有權
移轉登記予丙○○，顯係脫產行為，伊依信託法第六條第一項或
民法第二百四十四條之規定請求撤銷。上訴人間信託行為既經撤
銷，伊自得請求塗銷上訴人間土地所有權移轉登記，或依民法第
二百四十四條第四項規定請求受益人即丙○○回復原狀，或依民
法第二百四十二條、第一百七十九條及第七百六十七條前段規定
代位乙○○請求，乙○○亦應將系爭建照起造人名義變更為陳永
富等情，先位聲明求為：乙○○與丙○○間於九十五年六月十五
日所訂立信託契約及於同年六月十六日以信託為原因就系爭土地
所為所有權移轉登記行為均應撤銷；乙○○與丙○○間上開以信
託為原因所為土地所有權移轉登記應予塗銷；乙○○應將系爭土
地所有權移轉登記予伊並返還土地；乙○○應將系爭建照起造人
名義變更為陳永富之判決（未繫屬本院者，不予論敘）。
上訴人則以：被上訴人之給付義務除移轉系爭土地產權登記外，
尚包括其與參加人間合建契約之權利義務在內，自應負責配合完
全履行，協助該土地全部合建事務完成。關於第四、五、六期款
，系爭買賣契約第二條第四款約明由乙○○持土地（含上開合建
契約土地辦理信託登記）向銀行辦理抵押貸款支付，參以雙方締
結之定金契約第三條亦同意辦理銀行貸款以給付買賣價金，被上
訴人確有配合義務。系爭協議書僅為原土地買賣契約書一部分，
雙方並無明示變更付款條件，被上訴人負有無條件協助配合乙○
○以買賣標的申辦信託及融資抵押貸款之義務。被上訴人與參加
人簽訂合建契約時既已約明辦理土地信託，並同意與受託人簽訂
信託契約，買賣標的且包括合建權義，被上訴人未予配合即屬違
約，付款條件亦未成就。系爭買賣契約之不履行係可歸責於被上
訴人未履行協助義務，無法辦理信託登記致無法順利取得貸款，
非可歸責乙○○，被上訴人限期催告給付及解除契約於法無據，
自不生催告及解約之效力等語，資為抗辯。
原審將第一審所為被上訴人敗訴之判決一部廢棄，改判如其上開
先位聲明，無非以：乙○○依系爭買賣契約第二條付款條件給付
第一期至第三期款後，另與被上訴人簽訂系爭協議書約定：「乙
○○（即買方）前向甲○○（即賣方）購買三一九、三二一地號
及三二○地號為合建契約（詳如土地買賣契約），並簽訂土地買
賣契約書在案，現雙方同意變更契約內容如後：一就該契約第二
條付款條件第四、五、六期款應於九十五年六月二十五日前付清
」等。系爭協議書與系爭買賣契約第二條所載不同處即發生約定
變更之效力，無不同者仍應依該買賣契約履行。該協議書約款顯
係變更乙○○付款義務之給付時日，就該買賣契約第二條原約定
被上訴人對乙○○應負之義務未見該協議書有何約定，自係系爭
協議書約定變更之範圍，被上訴人並無配合乙○○辦理貸款等義
務，乙○○即應於九十五年六月二十五日前付清第四、五、六期
款。惟乙○○未為給付，經二次函催履行仍未給付，被上訴人發
函表示解除系爭買賣契約及協議書之意思表示，業於九十五年七
月十九日送達，自生解除契約之效力。又上訴人於同年六月十五
日簽訂之信託契約及同年月十六日以信託原因所為土地所有權移
轉登記行為，有害於被上訴人對乙○○之債權，依信託法第六條
第一項規定，被上訴人聲請法院撤銷，自屬正當。上訴人間信託
行為既經撤銷，系爭土地移轉行為即視為自始無效，上訴人間土
地所有權移轉登記自應塗銷。被上訴人依解除契約後回復原狀之
法則，請求乙○○應將系爭土地所有權移轉登記並返還土地及乙
○○應將系爭建照起造人名義變更為陳永富，亦應准許等詞，為
其判斷之基礎。
惟按出賣人應擔保第三人就買賣之標的物，對於買受人不得主張
任何權利，民法第三百四十九條定有明文。查被上訴人已自承其
以上開三一九、三二一號土地分別向訴外人國泰世華商業銀行股
份有限公司抵押借款三千一百四十萬元及四百五十萬元共計三千
五百九十萬元、玉山商業銀行股份有限公司抵押借款五百萬元及
一千五百萬元共計二千萬元（見一審二卷一九九、二○○頁）；
而依系爭九十五年四月十一日買賣契約第二條第四款約定：「第
四期款：八千二百九十九萬六千元，應於本約簽訂日起七十五日
前支付。本期款項係由甲方（即乙○○，下同）向銀行辦理抵押
貸款支付。其付款方式係由本核貸款項中代為清償乙方（即被上
訴人，下同）借款，並於清償後二日內乙方負責交付甲方清償證
明文件以塗銷該借款擔保之最高限額抵押權。本項向銀行申辦貸
款作業如有乙方配合事項，在不違反法令規定及損害乙方權益原
則下，乙方應無條件配合」，同年四月四日乙○○與被上訴人訂
立之定金契約書第三條關於買賣付款方式即已約定：「尾款百分
之七十由甲方（指乙○○）於正式買賣契約簽訂日起算二個半月
內辦理銀行貸款給付」；上訴人乙○○一再抗辯：買賣標的之系
爭土地均由被上訴人向銀行抵押鉅額借款，第四期款付款條件始
約定伊向銀行貸款以清償被上訴人借款，被上訴人應負責塗銷抵
押權，嗣於九十五年五月二十六日訂立系爭協議書時，被上訴人
並未清償該土地抵押借款，亦未塗銷抵押權，伊豈有毫無保留將
第四期款全部付給被上訴人之理？若該協議書已變更付款條件，
則該協議書必然會約定伊應在同年六月二十五日前清償貸款並塗
銷抵押權，方能要求伊給付第四期款，但事實上該協議書並無該
項約定，該協議書除將第四期款付款日期明確化外，雙方未以特
約變更方式排除被上訴人應負配合辦理貸款及交付清償證明文件
之義務，亦無變更該買賣契約第二條其他付款條件之意等情。果
爾，該第四期款既約由乙○○申辦貸款支付並予代償被上訴人就
系爭土地所欠抵押借款，系爭協議書又無任何關於免除被上訴人
有關配合義務之記載，被上訴人即無直接取償全額之權利，自應
負配合交付清償證明文件以塗銷抵押權登記等義務。乃原審遽認
被上訴人對乙○○應負交付清償證明文件等義務為系爭協議書約
定變更之範圍，被上訴人並無配合義務云云，進而為不利上訴人
之論斷，即有再酌之餘地。次按契約應以當事人立約當時之真意
為準，而真意何在，又應以過去事實及其他一切證據資料為斷定
之標準，不能拘泥文字致失真意。本件觀之系爭買賣契約第二條
第六款約定：「第六期款：本土地買賣契約含乙方與台北市教育
會之合建契約之內容，乙方應負責配合完全履行、協助本件土地
之全部合建事務完成。而於甲方完成合建契約第十一條特約事項
之信託約定後五日內支付本期款四百萬元」、第一條第三款約定
：「本買賣標的除系爭土地外，並包含合建契約書影本所示，被
上訴人與參加人之合建契約之權利與義務在內」；參加人與被上
訴人、乙○○於九十五年四月十一日簽訂之合建增補契約協議書
約定：「乙方（指被上訴人）簽約名義人除原有甲○○外，自即
日起增加乙○○一人，以便全案辦理融資及興建更為順利，乙方
二人均對原有合建契約共同負擔其全部之權利與義務，並共負連
帶責任」；被上訴人與參加人於九十四年十一月二十五日所簽訂
系爭合建契約第十一條第一款並約定：「雙方同意於『合建大樓
』建造執照取得日一個月內，洽妥受理土地信託及建造起造人信
託之受託人及融資銀行，以自益信託方式與受託人簽訂契約並辦
妥信託登記」；上訴人復抗辯：系爭買賣契約給付價金最主要精
神在於將合建土地辦理融資貸款充作營建基金，乙○○為能完成
三筆合建基地蓋建大樓，已找好東亞建築經理股份有限公司、大
中票券金融股份有限公司（以下分稱東亞公司、大中公司），俾
便辦理土地信託登記及融資貸款以支付系爭買賣契約第二條第四
期至第六期款共計九千三百六十八萬八千元，經參加人要求被上
訴人應出面協商才願意將該三二○號土地辦理信託登記予東亞公
司，但被上訴人卻加以拒絕，乙○○與證人楊浩昇、黃振吉、許
清芳及李世聰至少十次以上與參加人及被上訴人協商，被上訴人
均予拒絕，又遲遲不願將參加人依系爭合建契約附件五同意授權
其代刻用以辦理信託登記等事宜之印章二枚交付乙○○，有意阻
撓該合建案之進行；被上訴人未能依約配合出面請求參加人辦理
土地信託登記，致大中公司無法撥出貸款，乙○○因而無從辦理
貸款給付，係可歸責被上訴人等語；參以九十五年五月十日大中
公司致知乙○○之授信案件簡便行文表內載：「擔保條件或其他
條件：二含中山區○○段○○段三二○號土地及地上建物全案信
託後，始可撥款」；參加人陳述：乙○○要求伊配合辦理之事項
，伊僅要求依合建增補契約協議書約定，應由被上訴人與乙○○
共同具名為之，惟乙○○無法與被上訴人共同具名提出，故無法
為信託登記；證人即參加人之秘書鄭國修另案證稱：「合建契約
約定土地及起造人都要信託，台北市教育會認為兩個建商（即被
上訴人與乙○○）都要辦理信託，對該會才有保障」，證人楊浩
昇證稱：「六月份買方……叫我去找台北市教育會鄭秘書，要我
告知他們趕快去辦土地信託，才能貸款，我去了三次，該會（鄭
秘書）都表示要甲○○出面才可以。……鄭秘書也有告訴我要找
甲○○出來洽商，但甲○○都沒有出面」、「（當初談土地買賣
的過程）甲○○有說三個地號都會弄好，並說台北市教育會的配
合他會負責」，證人黃振吉證稱：「因為建照的時間快到了，所
以雙方協議縮短買賣時程」、「協議書甲○○擬定好之後拿給我
，我再拿去給許清芳（即乙○○之夫）簽字」、「（當初電話洽
談與後來送協議書的過程裡，證人是否知道協議書洽商過程雙方
有提出任何條件或要求？）主要是時間的問題，內容應該如協議
書所示」，證人李世聰證稱：「六月中之前我……又去了二、三
次，但最後還是沒有達成信託，因為鄭秘書要求甲○○一起來辦
，但甲○○沒有配合」各等語（見一審一卷七五、七九、二五八
頁、二卷七二頁、三卷四至五、八至九、八○頁、原審一卷二一
七頁、二一八頁背面、二卷六一頁）。倘係如此，系爭協議書既
屬系爭買賣契約之一部，系爭合建契約及上開合建增補契約協議
書之約定並未為任何變更，參加人又要求被上訴人共同出面洽辦
土地信託，被上訴人自應與乙○○共同負擔合建契約之義務，則
乙○○為取得銀行貸款以蓋建大樓，依系爭買賣契約第二條第六
款及合建契約第十一條第一款之約定，被上訴人共同負有洽妥受
理土地信託之受託人及融資銀行等義務，能否謂乙○○與被上訴
人簽立系爭協議書時已同意變更系爭買賣契約第二條第四、六款
關於被上訴人應配合申辦貸款、負責配合完成合建事務之付款條
件，洵非無疑，凡此均與其等簽立系爭協議書時之真意，及各該
付款條件已否成就暨被上訴人解除系爭買賣契約及協議書是否合
法所關頗切。原審未遑詳查究明，遽為上訴人不利之認斷，自嫌
速斷。又按債權人主張債務人與第三人所為不動產所有權移轉登
記之處分行為無效，而提起塗銷該移轉登記之訴者，僅須向該移
轉登記之第三人為之即可，不得對債務人一併為此請求。系爭土
地以信託為原因所為所有權移轉登記之名義人僅為上訴人丙○○
，被上訴人逕以非登記名義人之乙○○為共同被告，一併請求其
將該移轉登記塗銷部分，依上說明，即有未合。原審就此遽為乙
○○不利之論斷，亦有可議。上訴論旨，指摘原判決於其不利之
上開部分為不當，求予廢棄，非無理由。
據上論結，本件上訴為有理由。依民事訴訟法第四百七十七條第
一項、第四百七十八條第二項，判決如主文。
中    華    民    國  九十九  年    四    月   十五   日
                      最高法院民事第六庭
                          審判長法官  劉  福  來
                                法官  陳  國  禎
                                法官  陳  重  瑜
                                法官  吳  麗  女
                                法官  簡  清  忠
本件正本證明與原本無異
                                      書  記  官
中    華    民    國  九十九  年    四    月  二十七  日
                                                      K

司法院資訊處製作；財團法人民間司法改革基金會備份。
